臺灣高等法院臺中分院刑事判決　　 　　民國九十三年重上更(三)字第二一五號
　　上　訴　人　臺灣南投地方法院檢察署檢察官
　　被　　　告　丁○○
右上訴人因被告偽造文書等案件，不服臺灣南投地方法院中華民國八十七年二月二十
日第一審判決（民國八十六年度訴字第三九九號，起訴案號：臺灣南投地方法院檢察
署民國八十五年度偵續字第三七號），提起上訴，判決後，經最高法院第三次發回更
審，本院判決如左：
    主      文
原判決撤銷。
丁○○無罪。
    理      由
一、本件公訴意旨略以：丁○○於民國八十二年二月至八十五年一月間，自任會首，
    在南投縣水里鄉○○村○○街五巷八一號住宅，分別招攬如附表所示十二個互助
    會。詎因週轉不靈，竟意圖為自己不法之所有，基於概括之犯意，先後於八十三
    年間、及八十四年三、四月間與同年十二月二十日、八十五年一月二十日，在上
    開地點，在標單上偽造會員戊○○、己○○、丑○○、蔡林秋鳳（係彩鳳之誤載
    ）姓名，擅以新台幣(下同)二千三百元、二千元、四千二百元、四千元不等之金
    額，標取會款，致生損害於戊○○、己○○、丑○○、蔡林秋鳳及其他活會會員
    ，並使活會會員陷於錯誤，以為係郭、楊、蕭、蔡四人得標，而付出會金，計詐
    得約一百多萬元。因認被告丁○○犯有刑法第二百十六條、第二百十條、第二百
    二十條及第三百三十九條第一項等行使偽造私文書、詐欺取財等罪嫌云云。
二、按犯罪事實應依證據認定之，無證據不得認定犯罪事實，刑事訴訟法第一百五十
    四條第二項定有明文。又告訴人之告訴，係以使被告受刑事訴追為目的，是其陳
    述是否與事實相符，仍應調查其他證據以資審認，最高法院五十二年台上字第一
    三○○號著有判例。再者，被告雖經自白，仍應調查其他必要之證據，以察其是
    否與事實相符（最高法院七十四年台覆字第一○號判例參照）。
三、本件公訴人認被告丁○○有上開行使偽造私文書、詐欺取財等犯行，無非以上開
    事實，業據告訴人戊○○、丑○○、蔡林秋鳳、乙○○○、壬○○、卯○○、寅
    ○○、癸○○、子○○指述明確，核與證人己○○證述屬實，己○○證稱：如附
    表編號三之互助會，其有跟兩會，曾標走一會，但根據告訴人等所提之互助會簿
    伊均為死會等語，又被告坦承在週轉不靈時，有冒標其他不急需用錢之會員會款
    ，並擅以自編之「碧球」「陳靖」與會標取會款，亦曾未經同意，標取伊子馬宏
    宇會款應急等語，為其論據。
四、惟訊據被告丁○○，堅決否認其有上開偽造會單，持以參加投標，詐取會款之行
    為，先後辯稱，八十四年十二月二十日之互助會款，係甲○○○標取的，八十五
    年一月二十日之互助會款係陳玉美來標的，陳玉美是以己○○名義跟會的，其亦
    未於八十三年間及八十四年三、四月間冒會員戊○○、己○○之名義標會，因八
    十四年三月二十日之互助會款係丙○○以二千六百元標取，四月二十日之民間互
    助會款，係庚○○以三千元標取。至「碧球」即係楊蕙禎，馬宏宇係其子，陳靖
    係其兒媳，均有參加其互助會，標會均經彼等同意，亦無冒標情事云云。
五、經查，被害人丙○○、庚○○有參加被告發起之八十二年八月二十日，每月一萬
    元之互助會，均為活會，此已業據被害人丙○○之母劉埒及庚○○分別供述甚明
    （見上更一卷第一一四─一一五頁、八十六─七頁）。而被告提出之會單原本（
    附偵續字第三七號卷證物袋）及影本，均註明丙○○於八十四年三月二十日，庚○○於八十四年四月二十日標取會款，此有上開會單附卷可稽。又被告執持之會
    單原本係記載何會員於何時（期）標取若干，並據為收取活會會款或死會會款之
    重要依據，其記載應堪憑信。又被告及告訴人等提出之會單，其得標者，得標金
    額，得標年、月、日所載多有不同，且會首若週轉不靈，有意冒標，各會員執持
    之會單，記載有所不同，乃勢所必然。認定會員何人於何時，以多少金額標取會
    款，自應以會首即被告提出之會單所記載者為可採。因而堪認被告供述八十四年
    三月二十日係丙○○標取會款，八十四年四月二十日係庚○○標取會款，因有其
    執持之會單記載可憑，應堪信為實在，而劉埒及庚○○既均指述其互助會均屬活
    會，顯然上開兩會，係被告所冒標而虛偽填載。再者，依被告所提會單原本觀之
    ，八十三年三月二十日係碧球以二千三百元得標，八十三年四月二十日係王治國
    以一千七百元得標。綜此以觀，上訴人所指，被告於八十三年間及八十四年三、
    四月間在其南投縣水里鄉○○村○○街五巷八十一號住宅，在標單上偽造會員戊○○、己○○姓名以二千三百元，二千元詐標會款，即屬無據。次查，依被告所
    提會單原本記載，八十四年十二月二十日係何太太（即甲○○○之妻）以四千四
    百五十元標取，八十五年一月二十日係陳玉美以四千二百元標取，丑○○、蔡林
    秋鳳均屬活會。而甲○○○於本院前審亦結證，其有參加被告之互助會，其自己
    於八十四年十二月二十日去標，以四千四百五十元得標，共拿了三十幾萬元會款
    （見更一審卷第三十四頁）。己○○亦於本院前審結證：「我確實請陳玉美幫我
    標一會，標會的時間不記得了，大約在八十四年十二月或八十五年一月間，以四
    千二百元標的」（見更一審卷第八十五頁）。證人陳玉美亦結證：「有幫己○○
    標會，我記得是在農曆過年時有交給他，因我怕錢丟掉，就拿去給己○○大約三
    十幾萬元，以四千二百元標的，過年時，應該是八十五年一月間（見更一審卷第
    八十六頁）。故被告辯稱八十四年十二月二十日係甲○○○以四千四百五十元得
    標，八十五年一月二十日係己○○託朋友陳玉美以四千二百元得標，核屬可採。
    因而公訴人指被告於八十四年十二月二十日、八十五年一月二十日，各冒丑○○
    、蔡林秋鳳（係彩鳳之誤載），以四千二百元、四千元詐標會款，即嫌無據。
六、至被告雖於本院前審坦承有公訴人所指之犯罪事實，然其事後即翻異前詞，參以
    被告雖經自白，仍應調查其他必要之證據以察其是否與事實相符。被告上開自白
    既經調查並無該項事實，自不可據以對之論罪科刑。另告訴人戊○○、己○○、
    蔡林秋鳳、丑○○雖指稱被告有如起訴書所載冒標情事。然戊○○供稱，其去標
    會時，被告告知八十三年間被告曾冒標她的會。既屬如此，戊○○何以當時不立
    即提出告訴，何況依被告所提會單記載，其係活會，被告亦供稱其忘記有無該項
    告知，且戊○○已於原審指稱，就起訴書所記載者，其沒有被冒標。另己○○、
    蔡林秋鳳、丑○○均指訴，所以知道被冒標，均聽聞自乙○○○。然聽聞之說不
    可憑信。且乙○○○到庭指稱，均是被告來收會款所告知的，其均未到場標會（
    見本卷第五十二、五十三頁），故均屬傳聞證據，殊無可採。另碧球（即楊蕙禎
    ）、陳靖，馬宏宇，分別於原審或更一審到庭供述有參加被告之會，亦同意標會
    ，故此部分亦難指被告有何冒標情事。綜上所論，殊無任何積極證據足以證明被
    告有起訴書所列載之犯罪事實，自難令負該項罪責，原審不察，遽對被告論罪科
    刑，核有未合。被告上訴意旨執此指摘原審判決不當，顯有理由，自應由本院將
    之撤銷改判，諭知被告無罪。至被告冒標丙○○、庚○○之會款，因本案已判決
    無罪，兩者自無裁判上一罪關係，本院自無從論究，合予敘明。
據上論斷，應依刑事訴訟法第三百六十九條第一項前段、第三百六十四條、第三百零
一條第一項，判決如主文。
本案經檢察官辛○○到庭執行職務。
中      華      民      國      九十三  年      十二    月      二十三  日
                                臺灣高等法院臺中分院刑事第一庭
                                      審判長法  官  陳  紀  綱
                                            法  官  陳  登  源
                                            法  官  黃  日  隆
右正本證明與原本無異。
如不服本判決應於收受送達後十日內向本院提出上訴書狀，其未敘述上訴之理由者並
得於提起上訴後十日內向本院補提理由書（均須按他造當事人之人數附繕本）。
                                            書記官  陳  三  軫
中      華      民      國      九十三  年      十二    月      二十七  日
附表
┌──┬──────┬────────────┬──────┬─────┐
│編號│會   金     │會           期         │ 會員數     │備 註│
├──┼──────┼────────────┼──────┼─────┤
│  一│五千元      │八十二年二月二十日起會  │七十六人    │          │
├──┼──────┼────────────┼──────┼─────┤
│  二│一萬元      │八十二年五月一日起會    │三十五人    │          │
├──┼──────┼────────────┼──────┼─────┤
│  三│一萬元      │八十二年八月二十日起會  │四十人      │          │
├──┼──────┼────────────┼──────┼─────┤
│  四│五千元      │八十二年十二月十日起會  │八十六人    │月標兩次  │
├──┼──────┼────────────┼──────┼─────┤
│  五│一萬元      │八十三年四月二十五日起會│三十二人    │          │
├──┼──────┼────────────┼──────┼─────┤
│  六│一萬元      │八十三年四月二十五日起會│三十七人    │          │
├──┼──────┼────────────┼──────┼─────┤
│  七│五千元      │八十三年七月一日起會    │六十二人    │月標兩次  │
├──┼──────┼────────────┼──────┼─────┤
│  八│五千元      │八十三年十月一日起會    │六十五人    │          │
├──┼──────┼────────────┼──────┼─────┤
│  九│一萬元      │八十三年九月五日起會    │二十七人    │          │
├──┼──────┼────────────┼──────┼─────┤
│  十│一萬元      │八十四年一月五日起會    │三十五人    │          │
├──┼──────┼────────────┼──────┼─────┤
│十一│五千元      │八十四年四月一日起會    │七十三人    │月標兩次  │
├──┼──────┼────────────┼──────┼─────┤
│十二│一萬元      │八十五年一月五日起會    │二十六人    │          │
└──┴──────┴────────────┴──────┴─────┘
                                                                    Ａ
